臺灣高等法院民事裁定
109年度抗字第1292號
抗  告  人  臺灣新光商業銀行股份有限公司

法定代理人  李增昌  
代  理  人  江嬌容  
上列抗告人因與相對人張彤琳間聲明異議事件，對於中華民國10
9年8月31日臺灣臺北地方法院109年度執事聲字第124號所為裁定
提起抗告，本院裁定如下： 
    主  文
原裁定廢棄。
相對人在原法院之異議駁回。
抗告費用由相對人負擔。 
    理  由
一、抗告人前於民國102年8月21日以臺灣臺中地方法院（下稱臺
    中地院）91年度執八字第16371號債權憑證為執行名義，聲
    請強制執行相對人對中國人壽保險股份有限公司（下稱中壽
    公司）之人身保險契約於給付條件成就後所生之給付金錢債
    權，經臺中地院以102年司執字第84097號返還借款強制執行
    事件受理並囑託原法院執行，原法院以102年度司執助字第5
    436號強制執行事件受理（下就事件稱5436號執行事件，就
    卷宗稱5436號執行卷），原法院司法事務官於102年8月29日
    向中壽公司核發扣押命令（下稱系爭102年扣押命令），禁
    止相對人收取對中壽公司之人身保險契約債權或為其他處分
    ，中壽公司亦不得對相對人清償，並於102年9月2日送達中
    壽公司，中壽公司於102年9月24日具狀聲明異議，並依強制
    執行法第120條第2項規定聲請撤銷系爭102年扣押命令，原
    法院迄今未撤銷系爭102年扣押命令。嗣因相對人於109年2
    月4日至109年2月7日發生保險事故，中壽公司依保險契約給
    付保險金之條件成就，相對人得請領保險金新臺幣172萬8,0
    14元（下稱系爭保險金債權），抗告人於109年4月14日另以
    臺中地院107年度司執字第101619號債權憑證為執行名義，
    聲請強制執行相對人對中壽公司之保險金給付債權，經原法
    院以109年度司執字第38514號返還借款強制執行事件受理（
    下就事件稱38514號執行事件，就卷宗稱38514號卷），原法
    院司法事務官於109年4月17日向中壽公司核發扣押命令（下
    稱系爭109年扣押命令），禁止相對人收取對中壽公司已得
    請領之保險給付或為其他處分，中壽公司亦不得對相對人清
    償，並分別於109年4月22日、同年月28日送達中壽公司及相
    對人，相對人以其已於106年4月1日將對中壽公司保險金請
    求權在150萬元範圍內讓與第三人蔡佳霖為由，對系爭109年
    扣押命令聲明異議，經原法院司法事務官於109年5月21日裁
    定駁回（下稱原處分，見38514號卷第75頁至第77頁），相
    對人對原處分不服，聲明異議（見38514號卷第83頁至第91
    頁），原法院以109年度執事聲字第124號裁定（下稱原裁定
    ）廢棄原處分，抗告人不服，提起本件抗告。
二、抗告意旨略以：中壽公司固就系爭102年扣押命令聲明異議
    ，惟並未否認與相對人有保險契約存在，可見扣押時僅因保
    險條件尚未成就故尚無保險金可請領。且系爭102年扣押命
    令迄未撤銷，故系爭保險金債權仍為系爭102年扣押命令效
    力所及，原裁定以原處分未處理系爭102、109年扣押命令應
    否撤銷為由廢棄原處分，實有違誤，爰提起抗告，請求廢棄
    原裁定，並駁回相對人異議等語。
三、按當事人或利害關係人，對於執行法院強制執行之命令，或
    對於執行法官、書記官、執達員實施強制執行之方法，強制
    執行時應遵守之程序，或其他侵害利益之情事，得於強制執
    行程序終結前，為聲請或聲明異議，強制執行法第12條第1
    項前段定有明文。又執行名義成立後，如有消滅或妨礙債權
    人請求之事由發生，債務人得於強制執行程序終結前，向執
    行法院對債權人提起異議之訴。如以裁判為執行名義時，其
    為異議原因之事實發生在前訴訟言詞辯論終結後者，亦得主
    張之。同法第14條第1項亦有明文。是聲明異議乃係對於違
    法執行程序所為之救濟，至於實體上權利義務之爭執，執行
    法院並無審認之權，故在強制執行程序中，如涉及私權之爭
    執，其權益關係未盡明確時，應由當事人另依民事訴訟程序
    謀求救濟，要非強制執行法第12條第1項聲明異議所能解決
    （最高法院79年度台抗字第310號裁定意旨參照）。次按第
    三人依強制執行法第119條第1項規定聲明異議者，執行法院
    應通知債權人；債權人對於第三人之聲明異議認為不實時，
    得於收受前項通知後10日內向管轄法院提起訴訟，並應向執
    行法院為起訴之證明及將訴訟告知債務人；債權人未於前項
    規定期間內為起訴之證明者，執行法院得依第三人之聲請，
    撤銷所發執行命令，強制執行法第120條定有明文。又債務
    人對於第三人之債權為執行，經該第三人聲明異議，債權人
    未依前開第120條第2項對第三人起訴，執行程序並不當然終
    結，執行法院不得依職權撤銷執行命令，尚須執行法院依第
    三人之聲請撤銷所發執行命令，始能謂為終結，在執行法院
    撤銷前，執行命令仍有效力(最高法院101年度台抗第950號
    裁定意旨參照）。復以扣押命令對於債務人及第三人之效力
    ，依強制執行法第115條第1項規定，係禁止執行債務人收取
    對於第三人之金錢債權或為其他處分，並禁止第三人向執行
    債務人清償。執行債務人或第三人如有違反，對於執行債權
    人不生效力。若執行債務人或第三人為有礙執行效果之行為
    ，類推適用同法第51條第2項之規定，對於執行債權人亦不
    生效力（最高法院94年度台上字第1719號判決意旨參照）。
四、經查： 
　㈠原法院核發系爭109年扣押命令後，中壽公司於109年5月8日
    具狀陳報稱：相對人對其有投資型保單3份，惟均尚無可請
    求且達給付條件之金錢債權，但有1筆自109年2月4日起至同
    年月7日之醫療保險理賠金共計172萬8,014元（即系爭保險
    金債權）等語，有中壽公司109年5月8日民事聲明異議暨陳
    報狀可參（見38514號卷第35頁至第36頁），中壽公司就相
    對人對其有系爭保險金債權存在乙情，既未聲明異議，且表
    示業已扣押中，則依強制執行法第120條規定，自已發生扣
    押之效果，相對人反於第三人中壽公司之陳報對系爭109年
    扣押命令聲明異議並聲請撤銷，於法已有未合。　　
  ㈡系爭102年扣押命令主旨記載：「禁止債務人張郁琇在說明一
    所示範圍內收取對第三人中國人壽保險股份有限公司之人身
    保險契約債權或為其他處分，第三人亦不得對債務人清償」
    等語，可知系爭102年扣押命令係基於相對人與中壽公司當
    時已存在之人身保險契約，而對依該保險契約所生之金錢債
    權為扣押，並未限縮扣押範圍僅限於扣押命令送達前已因條
    件成就而現實發生之金錢債權，堪認系爭102年扣押命令效
    力及於扣押命令生效後相對人對中壽公司所生之保險金債權
    。且依中壽公司就系爭102年扣押命令聲明異議之內容，可
    知中壽公司並未爭執其與相對人間存在有效之保險契約，僅
    陳報當時尚未具體發生相對人得向其請領保險金債權之情。
    又原法院民事執行處於收受中壽公司聲明異議狀後，迄未撤
    銷系爭102年扣押命令，已如前述，則系爭保險金債權自係
    於系爭102年扣押命令有效存續期間發生，為系爭102年扣押
    命令效力所及，相對人不得收取或為其他處分，故相對人將
    系爭保險金債權在150萬元範圍內讓與蔡佳霖，自已違反系
    爭102年扣押命令之效力，有礙抗告人聲請強制執行之效果
    ，依前揭說明，對於抗告人不生效力。
　㈢系爭109年扣押命令雖於109年4月22日送達中壽公司，晚於相
    對人就系爭讓與債權所為讓與，然109年扣押命令是就102年
    扣押命令所扣押之抽象化權利（即基於相對人與中壽公司之
    人身保險契約所生之債權）於109年因保險條件成就而具體
    發生時，法院就所欲進行之執行行為為說明，並未逾越系爭
    102年扣押命令之扣押範圍及效力，難認為獨立之執行命力
    而得為異議之客體，相對人以其於109年扣押命令送達前即
    已將系爭保險金債權讓與他人為由主張系爭保險金債權非系
    爭109年扣押命令所及云云，對之聲明異議，並聲請撤銷系
    爭109年扣押命令，亦非有據。另相對人主張系爭保險金債
    權已為讓與，非其財產云云，核屬實體上之爭執，執行法院
    並無審認之權，依前開規定，非聲明異議程序所能救濟。
五、綜上所述，原處分駁回相對人聲明異議及聲請，並無不合，
    原裁定廢棄原處分，容有未洽。抗告意旨指摘原裁定不當，
    求予廢棄，為有理由，爰由本院將原裁定廢棄，駁回相對人
    在原法院之異議。
六、據上論結，本件抗告為有理由，爰裁定如主文。
中　　華　　民　　國　　109 　年　　12　　月　  18  　日
                    民事第三庭   
                        審判長法  官 王怡雯
                              法  官 徐淑芬
                              法  官 朱美璘
正本係照原本作成。
本裁定除以適用法規顯有錯誤為理由外，不得再抗告。如提起再
抗告，應於收受送達後10日內委任律師為代理人向本院提出再抗
告狀。並繳納再抗告費新臺幣１千元。
中　　華　　民　　國　　109 　年　　12　　月　　21　　日
    　　　　　　　　　　　　  書記官 蔡宜蓁